【裁判字號】    89,家訴,92
【裁判日期】    891115
【裁判案由】    辦理繼承登記
【裁判全文】
臺灣臺南地方法院民事判決  八十九年度家訴字第九二號
    原      告  辛○○
    訴訟代理人  林瑞成律師
    被      告  戊○○      住.
                己○○      住.
                乙○○      住.
                子○○○    住.
                甲○○      住.
    兼  共  同
    訴訟代理人  丁○○      住.
    被      告  癸○○      住.
                丙○○      住.
                庚○○      住.
                壬○○○    住.
右當事人間請求辦理繼承登記事件，本院判決如左：
    主    文
被告應協同原告就座落台南縣西港鄉○○段第一四五九號、道、面積二八七‧三八平
方公尺、同段第一四七八—一號、道、面積二０七‧六二平方公尺、同段第一四七八
—三號、道、面積一‧０二平方公尺、同段第一四七九號、道、面積二０‧三一平方
公尺、同段第一四七九—一號、道、面積一七‧０九平方公尺、同段第一四八五號、
道、面積四‧五０平方公尺、同段第一四八九號、道、面積五０‧六三平方公尺土地
，按應有部分：原告二分之一、被告癸○○八分之一、被告壬○○○八分之一、被告
丁○○三二分之一、被告戊○○三二分之一、被告丙○○三二分之一、被告己○○三
二分之一、被告庚○○三二分之一、被告乙○○三二分之一、被告子○○○三二分之
一、被告甲○○三二分之一，辦理分別共有登記。
訴訟費用由被告負擔。
    事    實
甲、原告方面：
一、聲明：求為判決如主文第一項所示。
二、陳述：
（一）查座落台南縣西港鄉○○段第一四五九號、道、面積二八七‧三八平方公尺、
      同段第一四七八—一號、道、面積二０七‧六二平方公尺、同段第一四七八—
      三號、道、面積一‧０二平方公尺、同段第一四七九號、道、面積二０‧三一
      平方公尺、同段第一四七九—一號、道、面積一七‧０九平方公尺、同段第一
      四八五號、道、面積四‧五０平方公尺、同段第一四八九號、道、面積五０‧
      六三平方公尺等七筆土地，原屬徐排所有，由兩造以繼承為由，現登記為公同
      共有。徐排於四十八年三月十日死亡，系爭土地應為其配偶徐郭鮮（應繼分三
      分之一）、長女即原告辛○○（應繼分三分之一）、養子徐登讒（應繼分六分
      之一）、養子徐風庭（應繼分六分之一），嗣徐登讒於五十年六月六日死亡，
      其遺產應由其配偶徐陳壁、長子丁○○、次子戊○○、三子丙○○、五子己○○、六子庚○○、七子乙○○、次女子○○○、三女甲○○繼承（每人應繼分
      各為九分之一），又徐郭鮮於六十五年一月三十日死亡，其遺產應由長女即原
      告辛○○（應繼分二分之一）、養子徐登讒（先於徐郭鮮死亡，應由其子女丁○○、戊○○、丙○○、己○○、庚○○、乙○○、子○○○、甲○○代位繼
      承，每人應繼分三二分之一）、養子徐風庭繼承（應繼分四分之一），又徐陳
      壁於八十五年四月十七日死亡，其遺產應由長子丁○○、次子戊○○、三子丙○○、五子己○○、六子庚○○、七子乙○○、次女子○○○、三女甲○○繼
      承（每人應繼分八分之一），又徐風庭於八十七年十二月十六日死亡，其遺產
      應由配偶癸○○、長女徐阿秀繼承（每人應繼分八分之一），因此系爭土地應
      由兩造繼承，其應有部分為原告辛○○二分之一、被告癸○○八分之一、被告
      丁○○三二分之一、被告戊○○三二分之一、被告丙○○三二分之一、被告己○○三二分之一、被告庚○○三二分之一、被告乙○○三二分之一、被告子○○○三二分之一、被告甲○○三二分之一、被告壬○○○八分之一，爰訴請被
      告辦理分別共有登記。
（二）關於被告丁○○等人抗辯原告及被告癸○○、壬○○○等三人無繼承權云云，
      原告予以否認，並對其提出之拋棄書、領收據之真正加以否認，退步言之，縱
      令其為真正，惟其非原告拋棄繼承，極為明顯，因此原告仍有繼承權，再者，
      當時徐排尚為健在，該拋棄書亦違背公序良俗而無效，被告執以抗辯原告及被
      告癸○○、壬○○○無繼承權，應非可採。
（三）查兩造已就被繼承人徐排所有如起訴狀附表所示土地辦理公同共有登記，原告
      爰表明終止公同共有關係，並以本訴狀副本之送達為終止公同共有關係之意思
      表示通知。
三、證據：提出土地登記謄本七份、繼承系統表乙份、日據時期戶籍謄本乙份、戶籍
    謄本十二紙等為憑。
乙、被告方面：
壹、被告癸○○、丙○○、庚○○、壬○○○等四人未於言詞辯論期日到場，亦未提
    出準備書狀作何聲明或陳述。
貳、被告丁○○、戊○○、己○○、乙○○、子○○○、甲○○等六人部分：
一、聲明：求為判決原告之訴駁回，訴訟費用由原告負擔。
二、陳述：
（一）被繼承人徐排養育二男一女，長男（養子）徐登纔以務農為業，次男（養子）
      徐風庭以販賣水果為業，長女徐女出嫁翁錦榮為妻室，冠夫姓為辛○○（原告
      ）。日據時代昭和十六年（民國三十年）八月三十一日徐排因負債累累，無法
      償還，爰將其全部財產（不動產土地，建物及一切動產）及所負全部債務平分
      給徐登纔、徐風庭二個兒子負責以求脫困。徐風庭分得徐排全部二分之一財產
      及債務後，以商人一貫現實利己的眼光，經過精打細算發現分得之債務超過財
      產總價值，基於利益得失考量下，決定全部放棄，爰想盡辦法說服其長兄徐登
      纔承接其由養父徐排分得之財產與債務，徐登纔經深加考慮後為早日解決養父
      （徐排）債務之困境，不計得失，不得不同意承受徐風庭之要求將負債超過財
      產之龐大債務一人扛起來，於昭和十六年九月十五日在黃祈等二人立會人見證
      下徐風庭書立拋棄書為證，聲明：「昭和十六年八月三十一日自養父徐排取得
      之不動產全部拋棄與長房掌管而應負擔之債務亦歸長房負擔與他無干，‧‧‧
      倘後來尊父百歲後，繼承權他應義務提出印章繼承，無償移轉登記長房之名義
      不得刁難」。民國三十六年四月十六日徐風庭因無法履行每年分擔其養父八０
      元生活費，依約處分其建設物，爰徐風庭將其建物產權以七、五００元讓渡給
      長兄徐登纔，並在原告辛○○之丈夫翁錦榮當仲裁人見證下，書立第二次拋棄
      書，同時聲明對養父母生老病死等一切責任歸徐登纔一人全責負擔與徐風庭無
      涉，並附註如後日關于財產上要用他之印章當利便提供不得刁難。
（二）徐排名義下的財產，除系爭土地及同地段一四七八號土地未移轉外，其他土地
      悉在其往生前移轉登記在徐登纔或其兒子名下，民國四十八年三月十日徐排往
      生後，徐登纔曾屢次催促徐風庭出面履行其拋棄書約定諾言，提供有關證件協
      助辦理系爭土地等移轉登記於徐登纔名下繼承手續，但徐風庭咸置之不理，一
      拖再拖，一直拖到今天尚未辦妥繼承。
（三）民國八十七年六月間台南縣政府征收與系爭土地，同地段之一四七八號土地為
      路地時，請領該被征收之土地補償費，應要我們兄弟姊妹等八人及徐風庭、辛○○共十人有關證件，得領取補償費，當時徐風庭深知己拋棄所有財產及放棄
      奉養養父母徐排等義務，且徐排往生後未善盡履行諾言協助徐登纔辦理系爭土
      地等繼承登記有感歉意，不有非分之想，與辛○○二人欣然無條件提供有關證
      件協助我們領取該被征收土地補償費，嗣後我們對長輩之尊敬，將該補償費分
      為十等份。他們二人亦各分一份補償費以表敬意。
（四）綜合上述事實結論：徐風庭為徐排養子，徐排於昭和十六年八月三十一日將全
      部財產與債務平分給他們二兄弟接管與負責，徐風庭縝密考量後，確定承擔之
      債務超過分得之財產，認定不合算，爰於同年九月十五日及民國三十六年四月
      十六日前後二次將其養父分給他二分之一之財產及承擔之債務及奉養父母之義
      務全部聲明放棄由其長兄徐登纔一人單獨承擔下來，他自己則搬到外地創業，
      實際上已宣佈與徐排脫離養父子關係，徐排之債務超過財產，若無徐登纔一人
      不計得失負責償還那龐大債務，才得確保徐排所有財產免被查封拍賣，因此徐
      排名下的財產（土地）應歸屬徐登纔或其兒子繼承所有，徐風庭及辛○○亦不
      敢否認，因此系爭土地雖是徐排名義，依照上述事實，應歸屬徐登纔或其子女
      所有，原告辛○○被告癸○○（徐風庭之妻）壬○○○（徐風庭之女）對系爭
      土地應無繼承權。
（五）針對原告九月二十日提出民事準備狀，事實及理由之第二項問題說明如后：
  (一)被告主張原告辛○○，被告癸○○、壬○○○等三人無繼承權之事實與理由已於
    八十九年八月二十一日在新營普通簡易庭調解時，提出答辯狀詳細陳述在案。
  (二)原告對該兩份拋棄書，領收據之真正加以否認乙事，因本案重要證據及整個關鍵
    在該兩份拋棄書之內容，因此該兩份拋棄書真偽之認定非常重要，故鈞庭若對該
    兩份拋棄書無法確認真偽時，請移送有關單位鑑定，俾利本案之審理。
  (三)原告又辯稱：「拋棄書縱令其為真正，惟其非原告拋棄繼承，極為明顯，因此原
    告仍有繼承權，再者當時徐排尚為健在，該拋棄書亦違背公序良俗而無效‧‧‧
    」云云，查該兩份徐風庭書立之拋棄書，是原告之父徐排因龐大債務纏身，為求
    早日脫困，將所有全部財產及債務平分給徐登讒，徐風庭兩個兒子所有及負責償
    還債務，但徐風庭於嗣後發覺分擔之債務超過分得之財產，認為不合算，爰設法
    說服其兄長承接其所分得之全部財產及債務，並在原告之丈夫翁錦榮等人見證下
    前後書立該兩份拋棄書，在此情形下可以確定原告之父徐排已完全無任何財產。
    然為何系爭土地還是徐排之名義，原因是徐排往生後徐風庭未履行拋棄書之諾言
    義務協助將系爭土地繼承給徐登纔而留下的後遺症，因此系爭土地雖尚是徐排之
    名義，但實際上完全應歸屬徐登讒所有，是被告主張原告等無繼承權之理由。再
    者該兩份拋棄書係徐風庭將其全部財產及債務轉讓其兄長之協定，以現行名詞可
    以稱為讓渡書或切結書，但當時日據時代習慣上稱為拋棄書，絕非原告辯稱之拋
    棄繼承之拋棄書，則那來違背公序良俗之事呢﹖
（六）本訴訟案純屬誠信與背信的因，及良心與道德的果之人為因果關係，緣因徐風
      庭若  誠信履行他承諾下面諾言：「‧‧‧尚後來尊父百歲後相續權（繼承權
      ）拙者應義務提出印章相續無償移轉登記長房之名義不得刁難‧‧‧」及第二
      次拋棄書上批明：「‧‧‧如後日關予財上要用鄙人之印章，當利便提出，不
      得刁難。」於其養父徐排往生後善盡義務協助將系爭土地繼承登記給徐登讒，
      就無因信造成今日之訴訟事件，再者原告辛○○與被告癸○○、壬○○○三人
      明知該兩份拋棄書之當事人徐登讒、徐風庭（於八十七年十二月十六日死亡）
      及在場立會人，仲裁人全部往生已死無對證之心態下，昧著良心，否認該兩份
      拋棄書，提起本案訴訟以圖謀領取系爭土地已被縣政府征收之補償金新台幣肆
      佰多萬元，令人感嘆原告等因貪念而六親不認之可怕與悲哀。
（七）民國八十七年五月間縣政府征收與系爭土地同地段之一四七八號徐排名下的土
      地，補償費新台幣二、一四八、０七六元，需我們兄弟姊妹八人及徐風庭（當
      時尚健在）辛○○等十人印鑑證明等證件才能領取該補償費，當時徐風庭及辛○○兩人詳知該征收土地雖是徐排名下，事實屬徐登纔之子女所有。所以徐風
      庭、辛○○兩人無任何意見，提供其印鑑證明等資料，由此可證實該兩份徐風
      庭書立之拋棄書，絕對是真的，非偽造的，亦可證實系爭土地雖是徐排之名義
      ，實際上屬徐登纔之子女所有，應無疑義，故原告辛○○及徐風庭之妻女癸○○、郭阿秀等三人無系爭土地之繼承權，亦可證明屬實。
（八）為俾利本案審理，請求審判長傳訊原告辛○○被告壬○○○本人親自到庭應訊
      ，對質以利早日結案實感德便。
三、證據：提出拋棄書影本乙份、第二次拋棄書影本乙份、領收據影本乙份、西港鄉
    ○○段地號一四七八土地補償金印領清冊影本乙份等為證。
    理    由
甲、程序方面：
    本件被告癸○○、丙○○、庚○○、壬○○○等四人經合法通知，均未於言詞辯
    論期日到場，核無民事訴訟法第三百八十六條各款所列情形，爰依原告聲請，由
    其一造辯論而為判決。
乙、得心證之理由：
一、本件原告起訴主張：系爭土地七筆，原屬徐排所有，兩造均為徐排之繼承人，因
    繼承關係而登記為公同共有，徐排於四十八年三月十日死亡時，系爭土地應為其
    配偶徐郭鮮（應繼分三分之一）、長女即原告辛○○（應繼分三分之一）、養子
    徐登讒（應繼分六分之一）、養子徐風庭（應繼分六分之一）；嗣徐登讒於五十
    年六月六日死亡，其遺產應由其配偶徐陳壁、長子丁○○、次子戊○○、三子丙○○、五子己○○、六子庚○○、七子乙○○、次女子○○○、三女甲○○等九
    人繼承（每人應繼分各為徐登讒原應繼分六分之一中之九分之一，即五十四分之
    一）；又徐郭鮮於六十五年一月三十日死亡，其遺產即原應繼分三分之一應由長
    女即原告辛○○（應繼分為徐郭鮮應繼分三分之一中之二分之一，即六分之一）
    ，而養子徐登讒應繼分四分之一部分，因徐登讒先於徐郭鮮死亡，其對徐郭鮮之
    繼承權應由其子女丁○○、戊○○、丙○○、己○○、庚○○、乙○○、子○○○、甲○○等八人代位繼承（每人應繼分為徐郭鮮應繼分三分之一中之三二分之
    一，即九六分之一），養子徐風庭繼承（應繼分為徐郭鮮應繼分三分之一中之四
    分之一，即十二分之一）；又徐陳壁於八十五年四月十七日死亡，其原有之應繼
    分五四分之一應由長子丁○○、次子戊○○、三子丙○○、五子己○○、六子庚○○、七子乙○○、次女子○○○、三女甲○○等八人繼承（每人應繼分為徐陳
    壁原有應繼分五四分之一中之八分之一，即四三二分之一）；又徐風庭於八十七
    年十二月十六日死亡，其遺產應由配偶癸○○、長女徐阿秀繼承（每人應繼分為
    徐風庭原有應繼分四分之一中之二分之一，即八分之一）。綜計兩造各自對原屬
    被繼承人徐排所有之系爭七筆土地，各自之應繼分為原告辛○○二分之一、被告
    癸○○、郭甲○○各八分之一、被告丁○○、戊○○、丙○○、己○○、庚○○
    、乙○○、子○○○、甲○○均各為三二分之一等情，業據原告提出土地登記謄
    本七份、繼承系統表乙份、日據時期戶籍謄本乙份、戶籍謄本十二紙等為證，核
    相符合，復為被告丁○○、戊○○、己○○、乙○○、子○○○、甲○○等六人
    所不爭執，而被告癸○○、丙○○、庚○○、壬○○○等四人亦未於言詞辯論期
    日到場為爭執，自堪認原告上揭主張為可採。
二、按「繼承，因被繼承人死亡而開始。」「繼承人有數人時，在分割遺產前，各繼
    承人對於遺產全部為公同共有。」民法第一千一百四十七條、第一千一百五十一
    條分別定有明文。本件系爭七筆土地原屬徐排所有，徐排於四十八年三月十日死
    亡時，發生繼承之效力，嗣後繼承人徐登讒、徐郭鮮、徐風庭及徐登讒之繼承人
    徐陳壁等四人相繼死亡，現存之繼承人為兩造，其各自之應繼分如前述計算結果
    ，其中原告為二分之一、被告癸○○、郭甲○○二人各為八分之一、被告丁○○
    、戊○○、丙○○、己○○、庚○○、乙○○、子○○○、甲○○等八人均各為
    三二分之一。惟尚未辦理遺產分割前，應為兩造保持公同共有，而兩造亦已於八
    十八年十二月十日，就系爭七筆土地以繼承為由辦理公同共有之繼承登記，此有
    該七筆土地之土地登記簿謄本在卷足憑。
三、再按「繼承人得隨時請求分割遺產。」「公同共有之關係，自公同關係終止，或
    因公同期有物之讓與而消滅。」民法第一千一百六十四條前段、第八百三十條第
    一項分別定有明文，兩造就系爭七筆土地，因繼承關係而登記為公同共有，惟兩
    造間並無不分割遺產之約定，且無不能分割之規定，從而原告本於遺產分割請求
    權，表明終止公同共有關係，請求將該七筆土地依各自所得之應繼分為分割，辦
    理分別共有登記，自無不許，而其請求之分割登記之比例，核與前揭計算兩造各
    自應得之應繼分相符，是本件原告之訴為有理由，應予准許。
四、被告丁○○、戊○○、己○○、乙○○、子○○○、甲○○等六人所抗辯：徐風
    庭為徐排養子，徐排於昭和十六年八月三十一日將全部財產與債務平分給他們二
    兄弟接管與負責，而徐風庭於同年九月十五日及三十六年四月十六日，前後二次
    將徐排分給他二分之一之財產及承擔之債務、奉養父母之義務全部聲明放棄，由
    其長兄徐登纔一人單獨承擔下來，他自己則搬到外地創業，實際上已宣佈與徐排
    脫離養父子關係，徐排之債務超過財產，因此徐排名下的財產（土地）應歸屬徐
    登纔或其兒子繼承所有，徐風庭及辛○○已失其權利，因此系爭土地雖是徐排名
    義，應歸屬徐登纔或其子女所有，原告辛○○被告癸○○（徐風庭之妻）壬○○○（徐風庭之女）對系爭土地應無繼承權云云，並提出徐風庭所具之拋棄書及第
    二次拋棄書為憑。惟按「不動產物權，依法律行為而取得、設定、喪失、及變更
    者，非經登記不經效力。」民法第七百五十八條定有明文。本件原屬徐排所有之
    系爭七筆土地，在徐排死亡前，其所有權仍登記為徐排所有，被告丁○○陳稱徐
    排業將所有財產分與其父徐登纔及徐風庭云云，縱其陳述屬實，惟因其並未辦理
    所有權移轉登記，則上揭不動產仍屬徐排所有，而於其死亡時，因繼承關係而屬
    徐排之繼承人公同共有；再上揭拋棄書二份縱認屬真，然其內容亦僅屬徐風庭與
    徐登纔間之關係，核與原告無涉，且未影響於原告得請求按各自之應繼分為分割
    登記之權利，是被告丁○○等上揭抗辯內容，核與本件無涉，苟其依前揭二份拋
    棄書，認徐風庭應將其應繼分所得讓予徐登纔，亦應另循法律途徑解決，尚非本
    件所得審究，附此敘明。
丙、據上論結：本件原告之訴為有理由，依民事訴訟法第三百八十五條第一項前段、
    第七十八條、第八十五條第一項前段，判決如主文。
中      華      民      國    八十九    年    十  一    月    十  五    日
                              臺灣臺南地方法院民事第二庭
~B法      官  王  國  忠
右為正本係照原本作成。
如對本判決上訴，須於判決送達後廿日內向本院提出上訴狀。
中      華      民      國    八十九    年    十  一    月    十  五    日
~B法院書記官  翁  心  欣


司法院資訊處製作；財團法人民間司法改革基金會備份。
